【裁判字號】    94,上訴,3590
【裁判日期】    950118
【裁判案由】    偽造貨幣
【裁判全文】
臺灣高等法院刑事判決                94年度上訴字第3590號
上  訴  人
即  被  告  甲○○
                      樓
選任辯護人  劉錦綸律師
            李宗益律師
上列上訴人因偽造貨幣案件，不服臺灣臺北地方法院92年度訴字
第1632號，中華民國94年10月13日第一審判決（起訴案號：臺灣
臺北地方法院檢察署92年度偵字第14316號），提起上訴，本院
判決如下：
    主  文
原判決撤銷。
甲○○意圖供行使之用而收集偽造之通用紙幣，處有期徒刑壹年
捌月，扣案如附表所示之偽造通用紙幣拾張均沒收。
    事  實
一、江中恒於民國92年3月間某日，在臺北市○○區○○街22 號
    4樓之25其母所有之小套房內，明知真實年籍姓名不詳之友
    人「鄭巧雲」所贈與，裝於信封袋內之面額新臺幣（下同）
    1,000元、號碼均為FL166191YD號之紙鈔10張，均係偽造之
    通用紙幣，竟仍基於供行使之用之意圖，予以收集，並抽取
    其中1張放入皮夾內。嗣92年4月7日下午4時許，友人廖士傑
    來訪，在桌上自行取走信封袋內之偽造紙鈔1張（無供行使
    之用之意圖，業經原審以92年度訴字第1632號判決無罪確定
    ）。同日下午7時許，警方人員於上開小套房，當場在桌上
    之信封袋內，扣得前述偽造之千元紙鈔8張，並自甲○○身
    上皮夾內查獲同號偽鈔1張，另在廖士傑之口袋內扣得同號
    偽鈔1張，而循線得知上情。
二、案經臺北市政府警察局移請臺灣臺北地方法院檢察署檢察官
    偵查起訴。
    理  由
一、關於證據能力之說明：
    (一)按「檢察官、檢察事務官、司法警察官或司法警察執行搜
      索或扣押時，發現本案應扣押之物為搜索票所未記載者，
      亦得扣押之。」、「第131條第3項之規定，於前項情形準
      用之。」、「前2 項搜索，由檢察官為之者，應於實施後
      3 日內陳報該管法院；由檢察事務官、司法警察官或司法
      警察為之者，應於執行後3 日內報告該管檢察署檢察官及
      法院。法院認為不應准許者，應於5 日內撤銷之。」刑事
      訴訟法第137條、第131條第3項分別定有明文。又「除法
      律另有規定外，實施刑事訴訟程序之公務員因違背法定程
      序取得之證據，其有無證據能力之認定，應審酌人權保障
      及公共利益之均衡維護。」刑事訴訟法第158條之4亦設有
      規定。而「實施刑事訴訟之公務員，因違背法定程序取得
      之證據，除法律另有特別規定外，法院應依個案情節，斟
      酌該等公務員違背法定程序之主觀意圖、侵害行為人之種
      類及其輕重、犯罪所生之危險或實害、禁止使用該證據對
      於抑制違法蒐證之效果，與如依法定程序有無發現該等證
      據之必然性及對行為人在訴訟上防禦不利益之程度等各種
      情況，予以綜合考量，求取人權保障及公共利益之衡平。
      倘認容許其作為認定事實所憑之證據，對人權之侵害不大
      ，又合乎治安之要求及現實之需要，自得認其有證據能力
      ；苟該違背法定程序之情節，顯已違反憲法對於基本人權
      之保障，且復逾越必要之手段，如不予以排除其證據能力
      ，對於公共利益既無助益，又難以維護司法之公信力，應
      可認其不具證據能力。」有最高法院92年度台上字第7364
      號判決可資參考。
    (二)依警方於事實欄第一項所載時地搜索所憑之搜索票（見偵
      字卷第16頁），其應扣押之物欄所載應扣押之物，並未包
      含偽鈔，則依刑事訴訟法第137條、第131條第3項規定，
      警方即應於搜索後3日內報告檢察官及法院，惟查卷內並
      無警方報告檢察官或法院之相關文件，是本件扣得之證物
      偽鈔10張，即屬違背法定程序取得之證據。本院斟酌搜索
      票上所載之搜索範圍及於搜索處所所有在場人之身體，應
      扣押之物包含海洛因及安非他命等毒品，而本件之偽鈔分
      別在搜索處所之桌上及被告皮夾內，搜索人員在搜索毒品
      之過程中，本可輕易發現偽鈔，尚不能認警方係藉搜索毒
      品之名，惡意肆行搜索偽鈔之實；被告持有之偽鈔，既係
      在警方依法搜索時，附帶查獲，則此於被告之人權並無甚
      大妨礙；又扣案偽鈔如輾轉流通市面，亦足以擾亂金融交
      易秩序。本院審酌公共利益及人權保障之結果，認容許扣
      案證物作為認定事實所憑之證據，對人權之侵害不大，又
      合乎治安之要求及現實之需要，爰認定有證據能力。
二、認定犯罪事實所憑證據和理由：
    (一)上訴人即被告甲○○於事實欄第一項所載時地，為警查獲
      偽鈔，其中8張在屋內桌上查獲，1張自被告皮夾中扣得，
      1張自廖士傑身上查獲等情，業據被告供明在卷，證人即
      前往搜索之警員乙○○就查獲過程，亦於本院供證綦祥（
      見本院卷95年1月11日筆錄）。並有附表所示之偽鈔共10
      張扣案可稽。
    (二)扣案之10張紙鈔，經中央銀行發行局鑑定結果，均係以彩
      色噴墨方式仿印，部分以透明漆仿隱藏字，無凹版印紋凸
      起效果；紙質與真鈔不同，部分以螢光筆繪製仿紙張螢光
      纖維絲，水印以灰色墨在紙張背面仿造，另均以黏貼箔膜
      （含面額數字）仿鈔券正面五段裸露部分，無折光變色反
      應；左下角面額數字以亮光物質仿折光變色油墨，無折光
      變色反應；經鑑定均屬偽造，此有該局92年4 月16日台央
      發字第0920024924號函附卷可按（見偵字卷第5 頁），並
      據本院勘驗核實在案（見本院94年12月12日筆錄第2頁）
      。
    (三)按刑法第196條第1項所謂意圖供行使之用而收集偽造銀行
      券之罪，衹以供行使之意思將偽券收集到手後，即屬既遂
      ，至嗣後行使與否，於其犯罪之成立無關，有最高法院27
      年上字第331號判例可資參照。查：
      1.被告於警詢供稱：我於92年3月初沒有工作，這些偽鈔
        是要給我花用，我尚未使用，因害怕出事等語（見偵字
        卷第21頁），其於偵查庭，亦均供承當時即知悉信封內
        之鈔票係偽鈔（見偵字卷第64頁）。而其於本院更稱這
        些偽鈔，號碼都一樣，所以知道是假鈔等語（見本院卷
        95 年1月4日審判筆錄第4頁），足見被告於收受當時即
        知是偽鈔。雖被告於警詢時，稱偽鈔係蘇德祥所交付，
        於偵查庭迄本院另供陳係鄭巧雲所交付，所供前後不一
        ，惟本件尚無證據證明扣案偽鈔係被告所偽造，自以其
        自白係由他人交付，對被告較為有利，茲據被告於本院
        供認，偽鈔確實是鄭巧雲所留下，認定將扣案偽鈔交付
        被告者為鄭巧雲。至其於警詢中指稱係蘇德祥交付部分
        ，雖不可採，惟除去此部分，其餘部分，與被告偵查中
        所言，及本件相關事證，大致相符，仍得採為證據。
      2.被告將其中1張偽鈔放入自己皮夾內，業為被告所自承
        。又被告於92年3月初即取得前述偽鈔，卻未丟棄，而
        於92年4月7日為警搜索查獲，自其取得至查獲止，約有
        一月期間，倘其確無行使意圖，實無仍予留存，並取其
        中1張置放皮夾之理，由此益見其顯有行使意圖，僅因
        無適當之時機及害怕遭人查獲，而尚未使用，揆諸前引
        判例意旨，仍無礙於刑法第196條第1項之收集偽造紙幣
        罪之成立。
    (四)綜上所述，被告犯行，事證明確，應堪認定。
三、對於被告辯解的判斷：
    (一)被告雖不否認持有偽造紙鈔，惟辯稱：當時，該小套房在
      招租中，因鑰匙放在大門前，很多朋友都可自由進出。這
      10張偽鈔置放在信封內，是鄭巧雲等三人留在我家，我知
      道是偽鈔後，要求鄭巧雲等人帶回，但她們仍放置在桌上
      ，我並無收受或受贈偽鈔之行為。況這些偽鈔始終放置在
      桌上，我始終未曾使用。至於警方自我皮夾內所扣得偽鈔
      1張，因我當時幫伯爵旅行社送護照辦簽證，需向客戶收
      錢，欲以此偽鈔與日後所收鈔票比對，並無供行使之用之
      不法意圖等語。並請求傳訊廖士傑、丙○○、林迦南等人
      出庭作證。
    (二)經查：
      1.被告於警詢、偵查庭僅供陳其當時失業沒有工作等語（
        見偵字卷第21、63、64頁），未曾提及有在伯爵旅行社
        工作，於原審94年9月22日審理期日，突然提及伯爵旅
        行社兼差送護照辦簽證，則其所陳是否可信，已有可疑
        。而被告自承在伯爵旅行社有領薪水，但無扣繳憑單等
        語（見本院卷94年12月12日準備程序筆錄第2頁），則
        其所謂在伯爵旅行社兼差云云，更乏佐證。嗣本院更命
        被告提出相關資料（例如客戶請求代辦護照之委託書）
        ，以證明其此一辯解為實（見同日筆錄第2、3頁），被
        告始終未能提出，是其此一辯解即難採信。
      2.被告於偵查庭及原審供稱：扣案偽鈔當時一看就知是偽
        鈔，看起來不會很像真鈔等語（見同上偵卷第64頁、原
        審訴緝字卷第61頁），可見被告有辨別前述偽鈔之能力
        ，殊無再持以比對之必要，何況偽鈔之偽造手法本不盡
        相同，縱有比對必要，亦應持真鈔比對，方見效果，否
        則若遇以不同手法偽造之紙鈔，即毫無比對實益。是被
        告此節辯解，顯不足採信。
      3.證人廖士傑於原審固證稱我取得偽鈔時，桌上只擺我取
        得的這一張，被告說是他不要的等語（見原審訴字卷第
        104頁）。其證言雖於被告有利，惟被告於收受本件10
        張偽鈔之初，即有行使之意圖，已如前述，其僅就其中
        1 張之所有權表示拋棄，對其已成立之犯罪不生影響。
      4.被告雖辯稱係鄭巧雲自行放在桌上，我並未收受云云。
        惟被告既將其中1張置於己有之皮夾內，又向廖士傑表
        示桌上這一張係其所不要的，均足以表示其對偽鈔有事
        實上支配之權，被告若無收受之事實，何能如此？是其
        辯稱並未收受云云，亦不可採。
      5.又被告辯稱當時套房在招租中，該屋當時出入複雜云云
        ，惟被告既有收受偽鈔10張，並將其中1張置於自己皮
        夾內，則房屋招租與否，均不妨礙被告收受偽鈔之事實
        ，此節辯解，亦不能為被告有利之判斷。
      6.扣案鈔票其中1張雖有折痕3條，應係對折後再對折之結
        果，固經本院勘驗在卷（見本院卷94年12月12日筆錄第
        2 頁），縱如被告所辯，此張即為放入皮夾之偽鈔，然
        被告既有此舉，而被告前所為用以比對相同偽鈔之辯解
        既不可採，則此鈔票上之折痕，亦不能作為有利被告之
        判斷。
      7.證人丙○○經依被告提供之地址傳、拘未到；證人林迦
        南僅係事實欄第一項所載小套房之鄰居，辯護人聲請傳
        喚之用意，係在證明事發時，小套房在招租階段，出入
        複雜，然林迦南之證言，不能證明屋內發生何事，核與
        本案待證事實並無重要關係，難認有傳喚必要，自不應
        准許；至證人廖士傑業於原審具結作證，而無傳喚必要
        。雖廖士傑於原審證述時，被告並未在場，然其辯護人
        蔡文玲當時在場，該次審理期日前，原審業已按被告之
        戶籍地址傳喚被告（見原審訴字卷第90頁反面、第96
        頁反面），被告既未到庭，即應負不能詰問證人廖士傑
        之不利益。況廖士傑僅係於92年4月7日，在被告處取得
        偽鈔1張，被告於92年3月初收集偽造紙鈔時，廖士傑並
        不在場，是就被告當初收集偽造紙鈔之內心意思如何，
        廖士傑之證言即與待證事實無重要關係，亦難認有傳喚
        必要，自不應准許。綜上所述，被告請求傳喚丙○○等
        3 位證人，或傳、拘未到，或無傳喚必要，特予敘明。
四、論罪的理由：
    核被告所為，係犯刑法第196條第1項之收集偽造通用紙幣罪
    。
五、撤銷改判的理由：
    (一)原法院審理結果，認被告犯罪成立，而為論罪科刑判決，
      固非無見，惟警方扣得偽鈔之程序於法有違，原審就攸關
      被告犯罪是否成立之扣案偽鈔有無證據能力一節，疏未依
      刑事訴訟法第158條之4之規定先行審酌，即逕使用為證據
      ，核非適法。被告上訴否認犯罪，雖無理由，惟原判決既
      有可議，即應由本院將原判決撤銷改判。
    (二)被告經扣案之偽鈔僅10張，數目甚微，縱持以行使，亦僅
      有1 萬元之利益，其情節實屬輕微，犯罪之情狀顯可憫恕
      ，縱科以最低度之3 年有期徒刑，仍嫌過重，特依刑法第
      59條之規定，酌減其刑。爰審酌被告因一時貪念致罹犯刑
      章，雖其始終否認犯罪，並於原審審理期間逃亡，經通緝
      到案，犯後態度不佳，惟犯罪手段尚稱和緩等，暨其他一
      切情狀，量處有期徒刑1年8月，以示懲儆。扣案如附表所
      示之千元偽造紙鈔10張，均係偽造之通用紙幣，依刑法第
      200條之規定沒收之。
六、其他公訴事實處理：
    (一)被告於92年4月7日，在臺北市○○區○○街22號4樓之25
      ，將其所持有之面額1,000元之偽造紙鈔1張（號碼為FL16
      6191YD號），交付知情之廖士傑供其行使之用。嗣於92年
      4月7日下午7時許，警方人員在上開處所，當場在廖士傑
      之口袋內查獲被告所交付之千元偽鈔，因認被告涉有刑法
      第196條第1項之意圖供行使之用而交付偽造之通用紙幣罪
      嫌。
    (二)經查：
      1.被告堅詞否認有交付偽鈔犯行，辯稱：我當時並未告知
        廖士傑桌上之紙鈔係偽造，且是廖士傑自行取走放入自
        己口袋等語。
      2.證人廖士傑於原審具結證稱：當天我看到的偽鈔是1 張
        ，直接擺在桌上，沒有用物品掩蓋，只看到這一張，被
        告說是不要的，我就將該紙鈔放進口袋，我不是收下來
        ，而是自行放進口袋等語（見原審訴字卷第104、105頁
        ），足認該張紙鈔係另外放置，被告僅向廖士傑表示「
        不要」該紙鈔之意思，並無交付予廖士傑之行為，亦無
        交付之意思，而廖士傑則係聽聞被告「不要」該張偽鈔
        後，自行將之放入自己口袋，並非向被告「收下來」。
        被告既無交付偽鈔之行為，即與刑法第196條第1項須意
        圖供行使之用而「交付」通用紙幣之構成要件不符。
      3.廖士傑取得前述偽鈔所涉收集偽造紙鈔罪嫌，業經原審
        判決無罪確定，此有原審92年度訴第1631號卷在卷可憑
        ，是尚難認被告有意圖供行使之用而將偽鈔交付廖士傑
        之行為，此外，卷內亦無其他證據得證明被告確有此部
        分犯行，因檢察官認此部分與被告經論罪科刑之收集偽
        造紙幣犯行，有低度行為吸收高度行為之實質上一罪關
        係，爰不另為無罪之諭知。
七、適用的法律：
    (一)刑事訴訟法第369條第1項前段、第364條、第299條第1項
      前段。
    (二)刑法第196條第1項、第200條、第59條。
    (三)罰金罰鍰提高標準條例第1條前段。
本案經檢察官方娜蓉到庭執行職務。
中    華    民    國    95    年    1    月    18    日
                  刑事第十三庭審判長法  官  曾德水
                                    法  官  廖紋妤
                                    法  官  范清銘
上正本證明與原本無異。
如不服本判決，應於收受送達後10日內向本院提出上訴書狀，其
未敘述上訴之理由者並得於提起上訴後10日內向本院補提理由書
（均須按他造當事人之人數附繕本）。
                                    書記官  吳金來
中    華    民    國    95    年    1    月    18    日
附錄：本案論罪科刑所適用法條全文
刑法第196條：
行使偽造、變造之通用貨幣、紙幣、銀行券，或意圖供行使之用
而收集或交付於人者，處3年以上10年以下有期徒刑，得併科5千
元以下罰金。
收受後方知為偽造、變造之通用貨幣、紙幣、銀行券而仍行使，
或意圖供行使之用而交付於人者，處 500 元以下罰金。
第 1 項之未遂犯罰之。
附表
┌──┬───────┬───────┬───┬─────────┐
│編號│偽  鈔  號  碼│面額（新臺幣）│張數  │備              註│
├──┼───────┼───────┼───┼─────────┤
│1   │FL166191YD    │壹仟元        │玖張  │贓證物品清單92年度│
│    │              │              │      │綠保管字第1395號所│
│    │              │              │      │載                │
├──┼───────┼───────┼───┼─────────┤
│2   │FL166191YD    │壹仟元        │壹張  │贓證物品清單92年度│
│    │              │              │      │綠保管字第1396號所│
│    │              │              │      │載                │
└──┴───────┴───────┴───┴─────────┘


司法院資訊處製作；財團法人民間司法改革基金會備份。
